臺灣高等法院臺南分院民事判決　99年度上易字第224號
上　訴　人　李幸憲
訴訟代理人　李孟哲　律師
視同上訴人　王儷螢
被　上訴人　羅大恩
訴訟代理人　何永福　律師
上列當事人間請求給付違約金事件，上訴人對於中華民國99年7
月7日臺灣嘉義地方法院第一審判決（98年度訴字第466號）提起
上訴，本院於100年5月31日言詞辯論終結，判決如下：
    主  文
上訴駁回。
第二審（含本訴及反訴）訴訟費用由上訴人負擔。
    事實及理由
壹、程序部分
一、按訴訟標的對於共同訴訟之各人必須合一確定者，共同訴訟
    中一人之行為有利益於共同訴訟者，其效力及於全體，民事
    訴訟法第56條第1款定有明文。被上訴人請求上訴人與原審
    共同被告王儷螢連帶給付懲罰性違約金，係屬於必要共同訴
    訟，其訴訟標的對於共同訴訟人必須合一確定，而上訴係有
    利益於共同訴訟人之行為，故上訴人李幸憲上訴之效力及於
    未提起上訴之原審共同被告王儷螢，本院乃將王儷螢列為視
    同上訴人，合先敘明。
二、反訴制度旨在利用本訴之訴訟程序，以符訴訟經濟原則，如
    法律禁止反訴與本訴行同種之訴訟程序，即無從達此目的，
    自無許被告利用本訴程序提起反訴之餘地。惟若本訴及反訴
    均係應依訴訟標的之金額或價額定其適用之程序者，並無禁
    止合併辯論及裁判之明文，故於通常程序提起應依簡易程序
    之反訴，既可達訴訟經濟之目的，不得認為不應准許（最高
    法院29年上字第638號判例參照），被上訴人主張上訴人提
    起之反訴應適用簡易訴訟程序，其於本件訴訟提起反訴係不
    合法，顯不可採。
三、視同上訴人王儷螢經合法通知，未於言詞辯論期日到場，核
    無民事訴訟法第386條所列各款情形，爰依被上訴人聲請，
    由其一造辯論而為判決。
貳、實體部分
一、被上訴人主張：被上訴人獨資開設澤恩聯合診所，與上訴人
    於民國（下同）97年7月31日簽訂聘僱契約書（下稱系爭契
    約），由被上訴人僱用上訴人李幸憲，合約期限自97年9月1
    日起至99年8月31日止。李幸憲上班2個月後自97年11月24日
    起即未上班，違反系爭契約第4條第1項約定，依該項後段約
    定，應賠償被上訴人3個月保障薪資金額之懲罰性違約金。
    另依系爭契約第2條第2款約定，李幸憲之保障薪資為每節新
    臺幣（下同）3,000元，每月執照費4萬5,000元，及第3條第
    1款約定，李幸憲每週至少看診12節，每週保障底薪3萬6,00
    0元，以3個月12週計算，是上訴人應賠償被上訴人合計56萬
    7,000元【計算式：（3萬6,00012）＋（4萬5,0003）＝
    56萬7,000】。被上訴人於97年12月2日寄發存證信函終止系
    爭契約，於上訴人收受時，兩造契約即已消滅，王儷螢為李
    幸憲之連帶保證人，依約自應負連帶賠償責任。上訴人雖提
    起反訴請求給付21萬9,683元，然此為適用簡易程序之訴，
    依民事訴訟法第260條第1項前段及第2項規定，不得提起反
    訴。若上訴人提起之反訴合法，則被上訴人因上訴人擅自更
    換日盛銀行印鑑，終止自然診所與健保局之契約關係，造成
    被上訴人無法領取97年11月份自然診所全部診療費，其金額
    約40幾萬元，被上訴人就此部分損害，自得主張抵銷。並聲
    明：(一)本訴及反訴上訴均駁回。(二)第二審（含本訴及反訴）
    訴訟費用均由上訴人負擔。
二、上訴人則以：伊應繳納之勞保、健保及嘉義市醫師公會會費
    及年費、家庭醫學會年費，約定由被上訴人繳納，但被上訴
    人均未繳納。且兩造未談及設立其他診所，嗣伊於97年9月
    份帶著刻有「自然診所」之大章及李幸憲名字之小章前往健
    保局，經健保局人員詢問是否知悉是要成立1間新診所，伊
    始知被上訴人欲成立一間新診所，被上訴人未經伊同意，以
    伊之名義設立自然診所，故伊因被上訴人之不實表示違法僱
    用無執照之護理人員任職及虛報名目向健保局詐領健保費用
    等情形，認受詐欺而自97年10月至11月間，多次向被上訴人
    及其配偶林惠姿表達離職、終止勞動契約之意，並以存證信
    函終止系爭契約。被上訴人偽造病歷、詐領健保費乙事，經
    臺灣嘉義地方法院檢察署（下稱嘉義地檢署）檢察官以98年
    度偵字第2819號為緩起訴處分，足認伊離職有合法事由。被
    上訴人實已該當勞動基準法第14條第1款、第5款、第6款規
    定，伊得不經預告終止契約。又受僱醫師無勞動基準法之適
    用，但依民法第489條規定，可隨時終止契約。如認非僱傭
    契約，而是委任契約，依民法第549條規定，上訴人李幸憲
    得隨時終止契約。況系爭勞動契約定有3個月試用期間，於
    試用期間內，伊認與被上訴人理念不合，亦得不附理由終止
    系爭契約。縱認伊有違約事由存在，惟系爭契約關於違約金
    之約定明顯違背公平原則，不僅加重伊之責任及限制權利之
    行使，且對伊為重大之不利益，此一定型化契約條款依民法
    第247條之1第2、3、4款規定應為無效。況依民法第252條規
    定及最高法院79年台上字第1915號判例意旨，伊初至被上訴
    人診所任職2月餘，於任職期間克盡職守，又係基於正當、
    合法理由離職，被上訴人請求3個月薪資違約金之約定明顯
    過高，應予酌減。另被上訴人尚積欠伊11月薪資16萬1,070
    元、公會會費1,950元、健保費6,663元、依勞動基準法第17
    條第1、2款規定計算之資遣費5萬元，合計21萬9,683元，上
    開費用本應由被上訴人負擔，卻由上訴人繳納，依民法不當
    得利規定，得請求被上訴人返還。如認被上訴人請求有理由
    ，上訴人亦得依民法第334條第1項規定，以此部分債權為抵
    銷之主張。又訴訟標的價額或金額50萬元以下之訴訟，適用
    簡易程序，並非專屬於簡易庭管轄，且依最高法院29年上字
    第638號判例意旨，通常訴訟程序與簡易訴訟程序並不在禁
    止之列，故並提出反訴等語。並就本訴部分答辯：(一)原判決
    不利於上訴人部分廢棄。(二)上開廢棄部分，被上訴人在第一
    審之訴駁回。(三)第一、二審訴訟費用由被上訴人負擔；反訴
    部分聲明：(一)被上訴人應給付上訴人5萬7,465元及自反訴起
    訴狀繕本送達翌日起至清償日止，按年息5％計算之利息。
    (二)反訴訴訟費用由被上訴人負擔。
三、視同上訴人王儷螢未於言詞辯論期日到場，亦未提出書狀作
    任何聲明或陳述。
四、下列事項為上訴人及被上訴人所不爭執：（見原審卷(一)第85
    -86頁、第205頁，本院卷第42頁）
(一)、上訴人李幸憲及被上訴人於97年7月31日簽立系爭契約，約
    定被上訴人自97年9月1日起至99年8月31日止，僱用李幸憲
    ，薪資保障每節3,000元，及每月執照費4萬5,000元。系爭
    契約第4條約定，李幸憲於簽約期間不得中途離職，違者須
    賠償被上訴人相當於3個月保障薪資金額之懲罰性違約金，
    若有損害亦應賠償。並以視同上訴人王儷螢為李幸憲之連帶
    保證人。
(二)、上訴人李幸憲自97年11月24日起迄今，均未至被上訴人診所
    上班。
(三)、全民健康保險局以羅大恩所負責、經營之路加診所未實際提
    供看診服務卻多刷保險對象健保IC卡申報診察費或醫療費用
    及不實申報藥事相關費用為由，自98年5月1日起停止特約2
    個月。
(四)、被上訴人羅大恩自96年6月起至97年2月止，明知被保險人陳
    薇珊等35人未實際就診及領取藥品，竟利用被保險人至該診
    所實施復健治療或一般門診時，盜刷被保險人之健保IC卡，
    並將明知為不實之事項登載於其業務上製作之病歷表、健保
    局特約醫事服務機構費用申請表、處方箋及治療明細、與內
    載有病人人別、醫療方式、病歷及申請健保給付醫療費用之
    電磁紀錄等文書，持向健保局詐領醫療費用，致使健保局均
    陷於錯誤而如數給付，計以澤恩診所名義詐領1萬256元，以
    張平原診所名義詐領8萬4,908元，合計9萬5,164元，經嘉義
    地檢署檢察官以98年度偵字第2819號為緩起訴處分確定。
(五)、被上訴人於97年12月2日以上訴人自97年11月24日起無故離
    職為由，以嘉義中山路郵局存證信函607號向上訴人為終止
    系爭契約之表示。
(六)、上訴人李幸憲以被上訴人擅自以其名義成立自然診所、未為
    其辦理勞保、繳納保費、羅大恩診所諸多不合法律規定及未
    顧及病人權益之情事為由，以高雄林園郵局存證信函第378
    號向被上訴人為終止系爭契約之表示，經被上訴人於97年12
    月9日收受。
五、得心證之理由：
甲、本訴部分
    被上訴人主張依據系爭契約第4條第1項「乙方（上訴人）於
    簽約期間不得中途離職，違者須賠償甲方（澤恩診所，院長
    即被上訴人）相當於3個月保障薪資金額之懲罰性違約金，
    若有損害亦應賠償。」規定（下稱系爭規定，見原審卷(一)第
    6頁），上訴人於系爭契約存續中離職，被上訴人自得依據
    該規定而請求上訴人給付懲罰性違約金及請求損害賠償。上
    訴人則以系爭規定未就被上訴人如解雇上訴人時應為如何賠
    償加以規定，不僅加重上訴人之責任及限制其權利之行使，
    且對上訴人產生重大不利益，有違公平原則，系爭契約依民
    法第247條之1第2、3、4款規定應為無效，且上訴人係因被
    上訴人違法行為而離職，具有正當理由。此外，被上訴人尚
    積欠上訴人11月薪資及9月至11月勞保費、健保費及相關公
    會、學會會費，上訴人得依據民法第334條之規定主張抵銷
    等語抗辯。是以，本件應予審究者厥為：(一)、上訴人是否無
    故離職？系爭契約是否合法終止？(二)、系爭契約是否違反民
    法第247條之1第2、3、4款規定而無效？(三)、被上訴人依系
    爭契約，請求上訴人及視同上訴人應連帶給付違約金，有無
    理由？若有，約定金額是否過高？(四)、上訴人主張對被上訴
    人有債權，主張抵銷是否有理由？若有，金額為何？茲論述
    如下：
(一)、上訴人是否無故離職？系爭契約是否合法終止？
  1.上訴人主張「路加聯合診所申請書」上之印文係被上訴人偽
    刻印章及盜蓋，然其卻未提出積極證據證明之，且其於原審
    所提之答辯狀(一)中亦稱係自行前往健保局簽約（見原審卷(一)
    第32頁），堪認上訴人簽約當時即知悉被上訴人以其名義成
    立自然診所，亦同意被上訴人以其名義成立診所。此外，上
    訴人主張自然診所與路加診所設於同處，且僱用醫生、護士
    皆為相同之人，明顯違法。然而，依據聯合診所管理辦法第
    2條及第6條規定可知，二家以上診所得設於同一場所，使用
    共同設施，其所應置之醫事人員得登記執業於任一家診所，
    此有嘉義市政府衛生局99年10月11日嘉市衛醫字第09900114
    33號函可證（見本院卷第51頁），故上訴人此之主張尚難憑
    採。
  2.上訴人雖又主張被上訴人於98年2月間因詐領健保費遭健保
    局處分停止特約2個月，並因偽造病歷、詐領健保費經嘉義
    地檢署檢察官提出公訴，而為緩起訴處分（見該署98年度偵
    字第2819號處分書影本，原審卷(一)第49-50頁），亦證其離
    職具有正當理由。惟查，被上訴人違法而受緩起訴處分之行
    為，皆發生於96年6月起至97年2月間，該期間上訴人尚未到
    職，上訴人不得以此被上訴人違法行為而遽認其得依此作為
    擅離職守之正當理由。
  3.上訴人既無正當理由離職，已如前述，且行政院勞工委員會
    於87年12月31日（87）臺勞動一字第059605號函認醫師並不
    適用勞動基準法之規定，為上訴人不爭執（見原審卷(一)第81
    頁），則系爭契約性質究為僱傭契約或委任契約？被上訴人
    及上訴人是否得以單方意思表示終止系爭契約？按稱僱傭者
    ，謂當事人約定，一方於一定或不定之期限內為他方服勞務
    ，他方給付報酬之契約；稱委任者，謂當事人約定，一方委
    託他方處理事務，他方允為處理之契約。民法第482條及第5
    28條分別定有明文。是所謂僱傭，係指受僱人為僱用人服勞
    務之契約，其目的僅在受僱人單純提供勞務而受報酬，對於
    服勞務之方法毫無自由裁量之餘地；而委任，則指委任人委
    託受任人處理事務之契約，目的在委託受任人為一定事務之
    處理，至有無報酬，則非所問；受任人給付勞務，僅為手段
    ，除當事人另有約定外，得在委任人授權範圍內，自行裁量
    決定處理事務之方法，以完成委任之目的（最高法院92年度
    台上字第1202號、85年度台上字第2727號、83年度台上字第
    1018號判決參照）。當事人間之法律關係究為僱傭或委任契
    約須視契約之具體內容而定。經查，系爭契約約定被上訴人
    自97年9月1日起至99年8月31日止，僱用上訴人，依系爭契
    約第1條約定工作範圍係由上訴人提供醫療相關勞務之內容
    ，係以「勞務給付」為契約之目的，與民法第482條所規定
    僱傭契約之性質相符。再依系爭契約第2條、第3條約定：薪
    資以每月營業額25％為計算標準，薪資保障每節3,000元，
    及每月執照費4萬5,000元，每週至少看診12節，就上班時間
    及報酬均有約定，與委任契約因著重在事務之處理，一般均
    未就工作時間為約定，及與委任關係係按「事件」計酬，且
    以一次給付為原則者，尚有不同，因此，系爭契約性質應為
    僱傭無訛。
  4.又按「當事人之一方，遇有重大事由，其僱傭契約，縱定有
    期限，仍得於期限屆滿前終止之。前項事由，如因當事人一
    方之過失而生者，他方得向其請求損害賠償。」，民法第48
    9條定有明文。上訴人既無正當理由離職，被上訴人自得於
    期限屆滿前終止系爭契約。被上訴人於97年12月2日以嘉義
    中山路郵局607號存證信函終止系爭契約，上訴人自承其於
    97年12月5日收受該信函（見原審卷(一)第206頁），則系爭契
    約於97年12月5日即為合法終止。
(二)、系爭規定是否違反民法第247條之1第2、3、4款規定而無效
    ？
    按依照當事人一方預定用於同類契約之條款而訂定之契約，
    為加重他方當事人之責任者、使他方當事人拋棄權利或限制
    其行使權利者、其他於他方當事人有重大不利益者之約定，
    按其情形顯失公平者，該部分約定無效，民法第247條之1第
    2、3、4款分別定有明文，是適用此規定者，必須以當事人
    一方預定用於同類契約之條款而訂定之契約，且契約中所為
    上開約定，按其情形，顯失公平，為其要件，若按其情形，
    並未顯失公平者，自無上開規定之適用。又該條所稱按其情
    形顯失公平者，則係指依契約本質所生之主要權利義務，或
    按法律規定加以綜合判斷，有顯失公平之情形而言（最高法
    院94年度台上字第2340號判決參照）。經查，系爭契約約定
    乃審酌被上訴人聘僱上訴人從事醫事服務，有其經營所需及
    勞務之專業，如中途任意離職，可預見將造成被上訴人之不
    便及損害，而有其必要。且上訴人自承其曾於台中榮民總醫
    院實習，並於高雄榮民總醫院接受住院醫師訓練，後任總醫
    師（見原審卷(一)第31頁），堪認上訴人瞭解醫師職業生態並
    有專業技能，富有經驗，既為專業醫師，當有能力本於專業
    知識、經驗評估其自身條件及執業情形，以決定締約與否，
    是上訴人於簽訂系爭契約時，對於條款內容，非無磋商、變
    更之餘地，顯非民法第247條之1規定適用對象，亦無顯失公
    平情事，而無特別保護之必要，上訴人主張系爭契約約定加
    重其責任及限制其權利之行使，有違公平原則云云，自屬無
    據。系爭契約既不得適用上開規定，上訴人抗辯系爭規定顯
    失公平而屬無效云云，即非可採。
(三)、被上訴人依系爭契約，請求上訴人及視同上訴人連帶給付違
    約金，有無理由？若有，約定金額是否過高？
  1.按數人負同一債務，明示對於債權人各負全部給付之責任者
    ，為連帶債務，民法第272條第1項定有明文。上訴人既係無
    故離職，則依據系爭契約第8條規定，上訴人及視同上訴人
    應共同負擔賠償責任，是以被上訴人依據系爭規定請求上訴
    人及視同上訴人二人應連帶給付懲罰性違約金，為有理由。
    又按約定之違約金過高者，法院得減至相當之數額，民法第
    252條定有明文。契約當事人約定之違約金是否過高，應依
    一般客觀之事實、社會經濟狀況、當事人實際上所受損害及
    債務人如能如期履行債務時，債權人可享受之一切利益為衡
    量標準（最高法院71年度台上字第2223號判決、49年台上字
    第807號判例意旨參照）。
  2.被上訴人主張依據系爭契約約定，被上訴人得請求上訴人給
    付相當於3個月保障薪資金額之懲罰性違約金即56萬7,000元
    及其遲延利息，若有損害上訴人亦應賠償。上訴人則以該違
    約金額過高等語抗辯。按違約金有賠償性違約金及懲罰性違
    約金，其效力各自不同。前者以違約金作為債務不履行所生
    損害之賠償總額；後者以強制債務之履行為目的，確保債權
    效力所定之強制罰，於債務不履行時，債權人除得請求支付
    違約金外，並得請求履行債務，或不履行之損害賠償（最高
    法院86年度台上字第1620號判決參照）。當事人約定之違約
    金究屬何性質，應依當事人訂約旨意定之，如當事人未另為
    訂定，依民法第250條第2項前段規定，視為損害賠償總額預
    定性之違約金（最高法院90年度台上字第1754號判決參照）
    。經查：系爭契約約定：「乙方於簽約期間不得中途離職，
    違者須賠償甲方相當於3個月保障薪資金額之懲罰性違約金
    ，若有損害亦應賠償。」，是依前揭說明，堪認此為懲罰性
    違約金之約定。又系爭契約第2條第2款約定，上訴人之保障
    薪資為每節3,000元及每月執照費4萬5,000元，再依第3條第
    1款約定，上訴人每週至少看診12節，以3個月12週計算，是
    每月保障薪資為18萬9,000元【計算式：（3,000124）
    ＋4萬5,000＝18萬9,000】。被上訴人雖主張上訴人初到診
    所不會做超音波檢查，被上訴人放下手邊工作教導上訴人做
    超音波檢查，另證人鄭秀鸞雖於原審到庭證稱：伊看過上訴
    人幫病患做超音波檢查，他對超音波操作不熟，比如找不到
    要檢查器官部位，病患等很久，伊就請林惠姿醫師來教他，
    伊忘記看過幾次等語（見原審卷(二)第38-39頁），然此為上
    訴人所否認（見原審卷(二)第32頁、第76頁），經核鄭秀鸞所
    證係林惠姿醫師教導上訴人，與被上訴人主張係其教導，已
    有不符，且縱被上訴人偶有教導上訴人做超音波檢查，時間
    亦屬有限，被上訴人據以主張達3月保障薪資之違約金，亦
    屬過高。另被上訴人主張依上訴人看診9月業績40萬元、10
    月業績55萬元，扣除9月薪資19萬5,000元、10月薪資21萬1,
    003元，即為被上訴人各該月份可得之利益，並提出上訴人
    所寄之存證信函乙份為證（見原審卷(一)第43-44頁），然此
    縱屬實，亦為97年9月、10月間之看診收入，且應扣除其餘
    成本，難逕遽此認定為被上訴人可得之利益。本院審酌上訴
    人於97年9月1日到職，自97年11月24日起即未上班，且被上
    訴人以其未到職為由，隨即於97年12月2日終止系爭契約，
    並經上訴人於97年12月5日收受，有嘉義中山路郵局存證號
    碼第607號存證信函在卷可稽，並據上訴人自承在卷（見原
    審卷(一)第75頁-76頁、第206頁），違約期間不長等違約情節
    ，認違約金應酌減至按2月保障薪資計算即37萬8,000元【計
    算式：18萬9,0002＝37萬8,000】為相當，逾此部分之請
    求，則屬無據。
(四)、上訴人主張對被上訴人有債權，主張抵銷是否有理由？若有
    ，金額為何？
  1.上訴人主張被上訴人積欠伊97年11月薪資16萬1,070元、公
    會會費1,950元、健保費6,663元、依勞動基準法第17條第1
    、2款規定計算之資遣費5萬元，合計21萬9,683元，依民法
    不當得利規定，得請求被上訴人返還，並主張抵銷。被上訴
    人則抗辯依澤恩聯合診所人事規章第4條第6項規定，上訴人
    曠職3天，須扣日薪3倍，以1天6,000元計算為5萬4,000元，
    應自97年11月份薪資16萬1,070元中扣除，剩餘10萬7,070元
    ，且受僱醫師並沒有納入勞基法適用範圍，無權請求資遣費
    ，否認被上訴人口頭承諾要幫上訴人繳納勞、健保費及各項
    會費，且被上訴人已幫上訴人繳納健保費。另被上訴人已依
    系爭契約約定幫上訴人繳納醫師公會會費，其餘會費、年費
    依系爭契約第2條第7款規定，應由上訴人自己繳納等語。
  2.被上訴人雖不爭執積欠上訴人97年11月份薪資16萬1,070元
    （見原審卷(一)第102頁），但依系爭契約第3條約定，上班時
    間應適用澤恩聯合診所人事管理規則即被上訴人所提出之人
    事規章，依該人事規章第4條第6項規定，曠職3天，須扣日
    薪3倍，共計5萬4,000元，並提出人事規章（見原審卷(一)第
    107-109頁）為證，然為上訴人所否認。經查：系爭契約並
    未附有被上訴人所提出之人事規章，是否於簽立系爭契約時
    即已存在，實非無疑。又證人鄭秀鸞雖於原審審理時到庭證
    稱：「（法官問：你是否知悉羅大恩診所有何工作規章或人
    事規章？）有，公布在員工打卡鐘旁邊，公布人事規章及工
    作規範，而且我們就職時，醫院管人事的組長會拿給我們看
    。」、「（法官問：員工打卡鐘放置何處？）員工休息、吃
    飯、活動的走廊。」、「（法官問：何時張貼？）從我開始
    在那邊上班時就有貼，我在那裏工作10幾年，一直都貼在那
    裡。」（見原審卷(二)第39頁），然此為上訴人所否認，且依
    被上訴人提出其所經營診所之登錄時間分別為自然診所（嘉
    義市○○○路200號）自97年9月2日至97年11月28日、路加
    診所（嘉義市○○○路200號）自89年9月25日至95年8月31
    日、自97年8月7日至98年8月31日、路加診所（嘉義市○○
    路345號）自95年9月1日至97年1月31日、澤恩診所（嘉義市
    ○○路345號）自97年2月1日至97年8月7日，此有被上訴人
    提出之明細表在卷可憑（見原審卷(二)第127-128頁），核與
    鄭秀鸞所證其已在該處工作10幾年，顯有不符，是鄭秀鸞證
    言尚非可取。此外，被上訴人並未提出其他證據以證明該人
    事規章於其與上訴人簽立系爭契約時即已存在，且已交付或
    公告揭示而得拘束上訴人，是被上訴人主張依該人事規章第
    4條第6項規定，曠職3天，須扣日薪3倍，共計5萬4,000元等
    語，即屬無據。
  3.又本件並無勞動基準法之適用，已如前述，是上訴人依勞動
    基準法第17條第1、2款規定請求資遣費5萬元，即無理由。
    上訴人另辯稱其繳納健保費6,663元，未據其提出任何證據
    ，且被上訴人確有幫上訴人繳納健保費，有健保局98年11月
    27日函檢附明細表在卷可稽，並經被上訴人提出保險費收據
    為證（見原審卷(二)第45-46頁），是上訴人辯稱被上訴人未
    幫其繳納健保費，請求被上訴人給付6,663元，亦屬無據。
    另依系爭契約約定，被上訴人應幫上訴人繳納嘉義市醫師公
    會會費，其中97年10月、11月嘉義市醫師公會會費1,300元
    係上訴人所繳納，為被上訴人所不爭執（見原審卷(二)第114
    頁），並有上訴人提出收據乙紙為憑（見原審卷(二)第83頁）
    ，是上訴人主張依不當得利法律關係，請求被上訴人返還，
    應屬有據。惟上訴人於97年11月24日離職，則該月份會費應
    按上訴人在職比例由被上訴人負擔，始符公平，是此部分會
    費被上訴人應給付上訴人1,148元【計算式：（1,3002 ）
    ＋（1,3002）23／30＝1,148.33，元以下四捨五入】。
  4.復按二人互負債務，而其給付種類相同，並均屆清償期者，
    各得以其債務，與他方之債務，互為抵銷。但依債之性質不
    能抵銷或依當事人之特約不得抵銷者，不在此限，民法第33
    4條第1項定有明文。又抵銷，應以意思表示向他方為之。其
    相互間債之關係，溯及最初得為抵銷時，按照抵銷數額而消
    滅，民法第335條第1項亦有明文。抵銷為消滅債務之單獨行
    為，只須與民法第334條所定之要件相符，一經向他方為此
    意思表示即生消滅債務之效果，原不待對方之表示同意（最
    高法院50年台上字第291號判例參照）。上訴人主張被上訴
    人應給付97年11月薪資16萬1,070元及醫師公會會費1,148元
    ，應屬有據，已如前述，則上訴人主張以上開債權與被上訴
    人之債權為抵銷，自屬可採，經抵銷後，被上訴人得請求給
    付金額為21萬5,782元【計算式：37萬8,000－16萬1,070－1
    ,148＝21萬5,782】。
  5.另給付無確定期限者，債務人於債權人得請求給付時，經其
    催告而未為給付，自受催告時起，負遲延責任。其經債權人
    起訴而送達訴狀，或依督促程序送達支付命令，或為其他相
    類之行為者，與催告有同一之效力，民法第229條第2項定有
    明文。又遲延之債務，以支付金錢為標的者，債權人得請求
    依法定利率計算之遲延利息。應付利息之債務，其利率未經
    約定，亦無法律可據者，週年利率為5％，民法第233條第1
    項、第203條亦定有明文。上訴人於98年8月24日收受起訴狀
    繕本，有送達證書二紙（見原審卷(一)第18-19頁）在卷可稽
    ，則被上訴人依系爭契約約定，請求上訴人及視同上訴人連
    帶給付21萬5,782元，及自98年8月25日起至清償日止，按週
    年利率5％計算之利息，為有理由，應予准許。逾此部分之
    請求，為無理由，應予駁回。
乙、反訴部分
    本件上訴人主張反訴之債權，前經本院於本訴中其所為抵銷
    之主張予以判斷結果為，被上訴人應給付上訴人16萬1,070
    元及1,148元，而上訴人於前開本訴中應給付被上訴人合計
    37萬8,000元，且據上訴人於本訴中已主張以上開債權16萬
    1,070元、1,148元予以抵銷，經抵銷後，上訴人應給付被上
    訴人215,782元，已如上述，是上訴人主張之上開債權金額
    既已於本訴中主張抵銷並已無餘額，其於本件反訴中自已無
    任何債權存在，上訴人提起反訴，再請求被上訴人應給付21
    萬9,683元，及其遲延利息，自屬無據，而應予駁回。
六、綜上所述，被上訴人依據系爭契約，請求上訴人及視同上訴
    人連帶給付懲罰性違約金21萬5,782元及其遲延利息，為有
    理由，應予准許，逾此部分之請求為無理由，應予駁回。原
    審就上開應准許部分為被上訴人勝訴之判決，並無不合，上
    訴人上訴意旨指摘原審此部分判決不當，求予廢棄改判，為
    無理由，應予駁回；又上訴人反訴請求被上訴人給付積欠之
    97年11月薪資及依法、約定應由被上訴人繳納之勞保、健保
    及相關公會、學會費用，因該項債權反訴上訴人已於本訴中
    主張抵銷並已無餘額，其於本件反訴中自已無任何債權存在
    ，原審為駁回反訴之判決，於法亦無違誤，上訴人上訴意旨
    指摘原判決不當，求予廢棄改判，為無理由，應予駁回。
七、本件因事證已臻明確，兩造其餘攻擊、防禦方法及所為之立
    證，經核與判決之結果不生影響，無庸逐一論述，併予敘明
    。
八、據上論結，本件上訴為無理由，依民事訴訟法第463條、第3
    85條第1項前段、第449條第1項、第78條、第85條第2項，判
    決如主文。
中    華    民    國    100    年    6    月    14    日
                  民事第三庭      審判長法  官  黃崑宗
                                        法  官  張世展
                                        法  官  蘇重信
上為正本係照原本作成。
不得上訴。
中    華    民    國   100    年    6     月    14    日
                                        書記官  陳嘉琍